【裁判字號】    89,自,83
【裁判日期】    890803
【裁判案由】    侵占等
【裁判全文】
臺灣桃園地方法院刑事判決                            八十九年度自字第八三號
    自  訴  人  建祥工業有限公司
    兼右代表人  乙○○
    自訴代理人  丁○○
    被      告  丙○○
右列被告因侵占等案件，經自訴人提起自訴，本院判決如左：
    主  文
丙○○意圖為自己不法之所有，而侵占對於業務上所持有之物，處有期徒刑柒月。緩
刑參年。
佳錄科技股份有限公司所有，由建祥工業有限公司申請取消禁止背書轉讓之申請書貳
份，其上偽造之「乙○○」署押各壹枚均沒收。
    事  實
一、丙○○任職於其兄乙○○所開設，位於桃園縣平鎮市○○路四十九巷十二號之建
    祥工業有限公司（下稱建祥公司），擔任業務經理，負責對外業務等工作。嗣因
    兄弟不合，丙○○心生不忿，竟即意圖為自己不法之所有，於八十九年二月二十
    四日，將其先前業務上向佳錄科技股份有限公司（下稱佳錄公司）收取，由佳錄
    公司簽發予建祥公司做為支付貨款之用，發票日分別為八十九年三月二十五日、
    四月十日，票號各為ＣＦ0000000號、ＣＦ0000000號，面額依序
    為新台幣（下同）四十九萬七千七百元、五百零七萬一千五百元，付款人均為慶
    豐銀行板橋分行，均註記禁止背書轉讓之支票二張，據為己有而侵占之。並即於
    當日，持其業務上所持有之「建祥工業股份有限公司」印章二枚、「乙○○」印
    章二枚，攜同上開支票至佳錄公司，連續在二份申請書上立書人欄處接續蓋用上
    開「建祥股份有限公司」及「乙○○」之印章，並偽簽乙○○之名，表示申請佳
    錄公司將前開二張支票上禁止背書轉讓之記載塗銷之意後，將上開支票及申請書
    交予佳錄公司，使不知情之佳錄公司將支票上禁止背書轉讓之字樣塗銷後交還丙
    ○○，而足生損害於建祥公司及乙○○。丙○○取得上開支票後，隨承前偽造文
    書之概括犯意，連續在上開二張支票後盜蓋「建祥工業股份有限公司」印章，表
    示背書之意，使背書連續便於提領後，將支票存入其所開設之波銲電機工業有限
    公司（下稱波銲公司）帳戶內，將票款提領一空，而足生損害於建祥公司。嗣因
    建祥公司與佳錄公司對帳，始發覺上情。
二、案經自訴人提起自訴。
    理  由
一、訊據被告丙○○固不否認於右揭時地，持上開佳錄公司簽發予建祥公司支付貨款
    之二紙支票，至佳錄公司以自訴人建祥公司及乙○○之名填具申請書二份，請求
    佳錄公司取消上開支票禁止背書轉讓之限制後，將上開支票存入其所開設之波銲
    公司帳戶內，而提領上開票款等事實不諱。惟否認有何侵占及偽造文書之犯行。
    辯稱：平常建祥公司就是伊在負責，伊有權簽名，章也是公司的，伊是替建祥公
    司接訂單，客戶請款時，建祥公司不承認，伊就另外開波銲公司付錢給客戶云云
    。經查，右揭事實，業據自訴人乙○○到庭指訴綦詳，核與證人即佳錄公司職員
    姚欣梅、甲○○所述被告向佳錄公司請求取消前開支票上禁止背書轉讓之限制情
    節相符，此外並有申請書及支票各二紙、佳錄公司八十九年六月二十三日八十九
    佳財字第六二三號函暨所附車輛人員進出登記表附卷可稽。且經本院調取上開支
    票及相關銀行傳票結果，上開支票確係由被告所有之波銲公司領取無訛，有慶豐
    銀行八十九年六月五日慶銀板字第五十三號函暨所附支票影本在卷可考；即被告
    亦不否認：簽自訴人的名字沒有經過他同意，錢是進到伊的戶頭，波銲公司是伊
    開的等語（本院八十九年五月二十二日、七月二十日筆錄）。被告收取上開支票
    後，未交予建祥公司，依正常會計流程入帳，反擅請發票人佳錄公司取銷支票上
    禁止背書轉讓之限制後，將之轉存入其所有之波銲公司，參以其自承：自訴人不
    同意付款，伊才另開波銲公司付款給客戶等語（本院八十九年五月二十二日筆錄
    ）足見兄弟不合，建祥、波銲二家公司係個別經營，非一般家族間基於節稅或其
    他原因，開設數家公司，彼此間互通有無可比；從而被告將原屬建祥公司之上開
    支票挪為己用，有侵占之不法意圖甚明。被告雖辯稱：錢都付給建祥公司客戶云
    云，惟其領取支票後，未按一般會計流程辦理，反節外生枝，請佳錄公司塗銷上
    開支票上禁止背書轉讓之記載後，存入波銲公司帳戶內提領一節，已如前述，再
    細繹被告所提發票、建祥公司損益表、材料費用等單據資料，均係建祥公司八十
    八年間之帳款，與本件二張支票發票日各在八十九年三月二十五日、四月十日相
    較，時間上顯難吻合，自不足資為有利被告之認定。再者，自訴人乙○○雖稱：
    丙○○無權收款，印章伊都沒有看過云云，惟其自承：伊是和佳錄公司對帳後才
    發現的等語（八十九年五月二十二日筆錄），且證人姚欣梅亦證稱：我們公司業
    務上往來都是和丙○○聯絡等語（本院八十九年六月二十九日筆錄），而佳錄公
    司訂購單上亦列名被告為供應商，有訂購單一紙可參，佐以被告至佳錄公司要求
    塗銷前開支票上之禁止背書轉讓字樣，佳錄公司無人生疑，顯見平日確係被告出
    面與佳錄公司接洽業務無訛；再參以建祥公司八十八年勞工保險加保申報表及右
    佳錄公司訂購單，其上自訴人建祥公司與乙○○之印文，與本件二份申請書上印
    文肉眼核對結果，二者相同。是自訴人此部分所述，尚難採信；應以被告所辯：
    平常就是伊出面，有權代為簽名，章是公司本來就有的等語，較為可採；從而上
    開印章、支票均係被告業務上所持有之物，同堪認定。惟被告未經自訴人乙○○
    同意，擅將支票轉為他用，此如前述，是被告在前揭申請書冒簽乙○○之名並盜
    蓋其印章，及先後在申請書與上開支票後蓋用建祥公司之印章，顯已逾其業務權
    限，為其代理權限外之行為，就此部分仍屬無權制作，自應負偽造文書之責。至
  被告另辯稱：乙○○在八十八年一月間領取佳錄公司部分訂貨定金後，於三月間
    未辦職務交接，即離開公司他去，伊為公司經營，才接掌公司全部工作，並請求
    傳訊公司股東及員工，惟被告為建祥公司之經營，竟將所領貨款交由波銲公司處
    理，而波銲公司與建祥公司又非一般家族間公司可比，顯有侵占行為等情，均如
    前述，而縱使自訴人乙○○領取部分貨款後他去，亦僅自訴人是否另涉侵占罪嫌
    之問題，與被告本件犯行無關，本院因認事證已明，所請並無必要，併予敘明。
    綜上所述，本件事證明確，被告所辯無非卸責之詞，犯行堪予認定。
二、按票據上之背書，在票據法上係表示對支票負擔保責任之意思，為法律規定之文
    書，此有最高法院六十四年第四次刑庭總會決議可參。核被告丙○○所為，係犯
    刑法第三百三十六條第二項之業務侵占罪，及同法第二百十六條、第二百十條之
    行使偽造私文書罪。被告在二份申請書上偽造「乙○○」署押，並接續盜用「建
    祥公司」及「乙○○」印章；另在本件二張支票背面上盜用「建祥公司」印章，
    為各次制作申請書、支票背書等偽造文書行為之一部，偽造之低度行為為行使之
    高度行為所吸收，均不另論罪。被告先後制作申請書、支票背書數行為，時間緊
    接，所犯構成要件相同罪名，為連續犯，應以一罪論。所犯上開二罪間有方法結
    果之牽連關係，依刑法第五十五條從較重之行使偽造私文書罪處斷。爰審酌本件
    係家族內爭，且雙方已達成和解，有和解書一份附卷可稽，及被告犯後態度良好
    等一切情狀，量處如主文所示之刑，以示懲儆。末查被告此前並無前科，有台灣
    高等法院被告全國前案記錄表一紙附卷可稽，其一時失慮，而觸刑章，經此教訓
    應知所警惕，信無再犯之虞，本院因認其刑以暫不執行為當，爰併宣告緩刑三年
    ，以勵自新。上開二份申請書上偽造之「乙○○」署押共二枚，依刑法第二百十
    九條規定沒收；至其上「乙○○」、「建祥公司」印文各一枚，及上開二張支票
    背面「建祥公司」印文各一枚，係被告盜蓋自訴人二人印章而來，此如前述，印
    文均為真正，爰不予沒收。
據上論斷，應依刑事訴訟法第三百四十三條、第二百九十九條第一項前段，刑法第五
十六條、第二百十六條、第二百十條、第三百三十六條第二項、第五十五條、第七十
四條第一款、第二百十九條，罰金罰鍰提高標準條例第一條前段，判決如主文。
中          華          民          國  八十九  年    八  月    三    日
                                臺灣桃園地方法院刑事第五庭
                                    法  官   陳彥宏
右正本證明與原本無異。
如不服本判決，應於判決送達後十日內向本院提出上訴狀( 應附繕本 )，上訴於
臺灣高等法院。
                                    書記官   魏慧夷
中          華          民          國  八十九  年    八    月    三    日
論罪法條：
刑法第二百十六條
行使第二百十條至第二百十五條之文書者，依偽造、變造文書或登載不實事項或使登
載不實事項之規定處斷。
刑法第二百十條
偽造、變造私文書，足以生損害於公眾或他人者，處五年以下有期徒刑。
刑法第三百三十六條
對於公務上或因公益所持有之物，犯前條第一項之罪者，處一年以上七年以下有期徒
刑，得併科五千元以下罰金。
對於業務上所持有之物，犯前條第一項之罪者，處六月以上五年以下有期徒刑，得併
科三千元以下罰金。
前二項之未遂犯罰之。


司法院資訊處製作；財團法人民間司法改革基金會備份。
